【裁判字號】    91,訴,529
【裁判日期】    920814
【裁判案由】    違反台灣地區與大陸地區人民關係條例
【裁判全文】
台灣基隆地方法院刑事判決                          九十一年度訴字第五二九號
    公  訴  人  台灣基隆地方法院檢察署檢察官
    被      告  乙  ○
    選任辯護人  賴以祥
右列被告因違反台灣地區與大陸地區人民關係條例案件，經檢察官提起公訴（九十年
度偵字第二二二二號、第二八四三號），本院判決如左：
    主      文
乙○無罪。
    理      由
一、公訴意旨
    公訴意旨略以：被告即大陸地區人民乙○與同案被告甲○○、戴志銘、丁○○（
    同案被告，另行判決），共同基於行使使公務員登載不實文書、行使偽造私文書
    及意圖為自己不法利益之概括犯意聯絡，於起訴書附表四所示之時間、地點，由
    被告丁○○辦理假結婚，嗣後由丁○○持大陸地區之結婚證書、海基會所出具之
    證明書等資料，向戶籍所在地之戶政事務所申報與大陸配偶結婚之登記，使該管
    公務員登載於職務上所掌之戶籍資料，足生損害於戶政機關對於戶籍管理之正確
    性；復以探親為名，由甲○○或戴志銘持不實結婚登記戶籍謄本，於附表所示之
    時間、地點，向境管局辦理申請大陸配偶來台探親，使境管局於職務上所掌之公
    文書上，登載丁○○與被告結婚之不實事項，並發給中華民國台灣地區旅行證予
    被告，使被告得持以行使而非法入境台灣地區，足以生損害於境管局對大陸人民
    入境台灣地區管理之正確性，因認被告涉有刑法第二百十六條、第二百十四條之
    行使使公務員登載不實文書罪嫌云云。
二、公訴論據
    公訴人認為被告涉有前述犯行，係以：此部分之事實，業據證人李鄭龍於警詢及
    偵查中指證屬實，而甲○○亦供稱：大陸女子有交付金錢予丁○○等語，且被告
    乙○與丁○○於偵查中對於結婚之情節所述不一，顯與常情有違。此外，並有入
    出境查詢結果、大陸地區人民進入台灣地區旅行證申請書、大陸地區人民進入台
    灣地區保證書、結婚公證書、委託書及戶籍謄本等附卷足資佐證。被告所辯，顯
    係卸責之詞，不足採信，而為其論據。
三、被告辯解
    訊據被告固坦承有在大陸地區結婚等情不諱，惟矢口否認有何被訴之犯行，辯稱
    ：其係真結婚而來台，並非假結婚等語。
四、證據法則
    按犯罪事實應依證據認定之，無證據不得推定其犯罪事實，刑事訴訟法第一百五
    十四條定有明文。次按被告之自白不得作為有罪判決之唯一證據；仍應調查其他
    必要之證據，以察其是否與事實相符，刑事訴訟法第一百五十六條第二項亦規定
    甚詳。申言之，被告之自白縱使具有任意性，苟無補強證據，亦無從擔保自白之
    真實性，以是之故，立法推定其證據證明力不足，必待第二證據即補強證據出現
    ，始得察其自白是否與事實相符。被告以外之人所為之供述證據，無論出於共犯
    、同案被告、被害人、告訴人或證人，其證據價值更為薄弱，縱使證人有具結偽
    證之處罰，亦無從擔保其證言之真實性，如係此等之人所為單一之指述，當然推
    定其證據證明力不足，無需探究其指述之真實性如何。何況，告訴人與被告之利
    害關係相反，告訴人係以使被告受刑事制裁而為其主要目的，已不得僅以告訴人
    之指訴而入被告於罪。此所以有數量法則（數量規則）之產生。蓋數量法則乃證
    據容許性規則之一，而補強法則乃數量法則之一。除前述被告之自白必須補強證
    據加以補強外，主要待證事實需有證人（廣義證人包括共犯、同案被告、被害人
    、告訴人等）二人以上，亦即單一證人之證言，仍須依其他第二證據加以補強（
    見陳樸生著刑事證據法第七章第三節第五三四頁）。進而言之，自白係被告之認
    罪行為，其證據證明力最強，立法猶規定不得作為有罪判決之唯一證據；則舉重
    以明輕，被告以外之人之指述或證述，尤亦不得作為有罪判決之唯一證據。何況
    ，在證據法則上，補強證據必須補強待證事實，至任何人均無可置疑之地步，亦
    即必須符合「超越合理懷疑原則」，始得據以論罪；其尚有疑者，利益應歸被告
    ，依「罪疑利益歸被告原則」，仍應為有利被告事實之認定。申言之，當證據資
    料尚有對被告有利之存疑時，如無法依客觀方法排除此項合理之可疑，則依罪疑
    利益歸被告原則，不得僅以此項證據資料作為有罪判決之依據。再者，認定被告
    有罪之事實應憑證據；如未能發現相當之證據，或證據不足以證明，自不能以推
    測或擬制之方法，以為裁判之基礎；且認定事實所憑之證據，其為訴訟上之證明
    ，須達於通常一般人均不致有所懷疑，而得確信其為事實之程度者，始得據為有
    罪之認定；倘其證明尚未達到此一程度，而有合理之懷疑存在時，尚難為有罪之
    認定基礎；苟積極證據不足為不利於被告事實之認定時，即應為有利於被告之認
    定，更不必有何有利之證據；亦即如無確切之積極證據，足以證明犯罪事實，即
    令被告不能為有利之反證，亦不能遽論以罪責，此亦為刑事司法實務向來之見解
    （最高法院三十年上字第八一六號、四十年台上八六號、七十年台上字第二三六
    八號、七十六年台上字第四九八六號判決參照）。徵諸被告既無自證己罪之義務
    ，更無自證無罪之義務，此乃當然之法理。
五、本院心證
    經查：被告和其夫即同案被告丁○○當時共同居住於台北縣汐止市○○路○段二
    六三號之宏國大鎮社區Ａ棟，一年後，被告回大陸去，該社區管理委員之安全人
    員丙○○曾有二次陪同管區警察前往探視，亦有二、三次自己前往探視，被告都
    有在場，彼等並一起泡茶等情，已據證人丙○○到庭證明屬實（九十二年八月五
    日審判筆錄第七頁）。依當前假結婚之案例觀之，被告如為假結婚，絕無夫妻同
    住一處而共同生活之情形。被告和丁○○既經合法結婚，並經戶籍登記，又有上
    述共同生活之事實，當然推定其為合法之婚姻。何況，丁○○於九十一年一月二
    十七日至九十二年四月之間，在台灣基隆監獄執行時，被告於九十一年三月十八
    日出境前，曾於九十一年二月八日、二月十五日、三月四日、三月十五日，四度
    前往探視丁○○等情，已據被告及丁○○一致供明。同年二月八日首次探視時，
    被告才得悉一週僅能探視一次；同年二月十五日第二次探視時，彼此是談論週年
    即農曆春節生活事宜，丁○○並告以沒事可以先回大陸去；同年三月四日第三次
    探視時，丁○○更謂「剛才出庭時，檢察官問你為何未出庭」，被告答以「我在
    家裡，但未收到傳票」；同年三月十五日第四度探視時，雙方在談論開庭情形，
    被告並稱若下次開庭，「你就說我回大陸去了」等情，有九十二年七月三十一日
    基監昭戒字第０九二一０００四七０號函附受刑人接見登記記錄表七紙載明上情
    在卷可稽。設被告係假結婚，雙方並無感情基礎，則被告絕無頻繁探視其夫丁○
    ○之理。更何況，觀其歷次探視之談話內容，或為生活上之事實，或為涉案之開
    庭事實，顯然並非虛假。因此，被告係真結婚而有婚姻生活甚明。公訴人之上述
    證據尚不足以推翻合法真實之結婚事實。茲被告既為真結婚，其戶籍及出入境之
    登記屬於合法之登記，自不生公訴人所指行使使公務員登載不實文書之罪嫌。此
    外，復查無其他積極證據足認被告確有被訴之犯行，不能證明被告犯罪，自應為
    其無罪之諭知。
六、據上論斷
    應依刑事訴訟法第三百零一條第一項，判決如主文。
本案經檢察官張志明到庭執行職務。
中      華      民      國    九十二    年      八    月    十四      日
                                    台灣基隆地方法院刑事第三庭
                                        法  官  陳  志  祥
右正本證明與原本無異。
如不服本判決，應於收受送達後十日內，向本院提出上訴狀，敘述上訴之理由，上訴
於台灣高等法院，並應按他造當事人之人數附具繕本。
中      華      民      國    九十二    年      八      月  十五        日
                                        書記官  盧  鏡  合
附錄（起訴書之附表四）：
編號  台灣人  大陸人  結婚地  結婚時間  戶籍登記  辦理入境  入境  備註
      頭      士      點      即民國年  戶政事務  時間      辦理  入境時
                              、月、日  所及辦理            人    間
                                        人暨登記
                                        申請時間
一、 丁○○   乙○    福建省  八八、七  基隆暖暖  八八、九  戴志 八八、九
                      福州市  、十二    八八、八  、三      銘   、二九
                                        、三十一  八九、四  何子 八九、五
                                                  、五      芳   、一八
                                                  九十、一  倪富  九十、三
                                                  、十一    雄    、十八


司法院資訊處製作；財團法人民間司法改革基金會備份。
